臺灣高等法院民事判決　　　　　　　　　 93年度上字第912號
　上　訴　人　卯○○○
　被　上訴人　己○○
　　　　　　　辛○○
　　　　　　　庚○○
　　　　　　　甲○○○
　　　　　　　丙○○○
　　　　　　　乙○○○
兼上六人共同
　訴訟代理人　壬○○
　被　上訴人　癸○○
　　　　　　　戊○○
　　　　　　　丁○○
　　　　　　　丑○○
　　　　　　　子○○
　　　　　　　寅○○
　上四人共同
　訴訟代理人　陳文旺
上列當事人間分割共有物事件， 上訴人對於中華民國93年6月23
日臺灣桃園地方法院91年度訴字第29號第一審判決提起上訴，本
院於94年2月1日言詞辯論終結，判決如下：
    主  文
上訴駁回。
第二審訴訟費用由上訴人負擔。
原判決第三項關於金錢補償部分更正如附表一及附表二所示。
    事實及理由
一、被上訴人戊○○經合法通知，未於言詞辯論期日到場，核無
    民事訴訟法第386條各款所列事由， 爰依上訴人聲請，由其
    一造辯論而為判決。
二、上訴人起訴主張：坐落桃園縣中壢市○○段172地號 ，地目
    田，面積1,145平方公尺及坐落同段174地號，地目田，面積
    35平方公尺土地（下稱系爭172、174地號土地），係上訴人
    與被上訴人己○○、癸○○、辛○○、庚○○、壬○○所共
    有；另坐落同縣市○○段103地號，地目建，面積2,553平方
    公尺及坐落同段104地號，地目田，面積1,527平方公尺土地
    （下稱系爭103、104地號土地）係兩造所共有（以上四筆土
    地合稱系爭土地），各共有人應有部分如原判決附表一所示
    （按：被上訴人丁○○、丑○○、子○○、寅○○於訴訟繫
    屬中，將其應有部分全部移轉予其訴訟代理人陳文旺及訴外
    人鍾肇堂，並辦妥所有權移轉登記，其應有部分之變動詳該
    附表一備註欄所示）。上訴人長年支付系爭土地之稅負，被
    上訴人卻將系爭103、104地號土地出租與他人，而拒絕上訴
    人分配租金收入，嚴重損害上訴人權益。兩造對系爭土地並
    未定有不分割之特約，亦無因物之使用目的不能分割或依法
    律規定不得分割之情形。茲因兩造迄無法協議分割，爰依民
    法第823條第1項前段及第824條第2項規定，求為合併分割系
    爭172、174地號土地如原判決附圖甲案所示（下稱甲案）及
    合併分割系爭103、104地號土地如原判決附圖丁案所示（下
    稱丁案），但編號建103A部分應分配上訴人所有之判決（原
    審判決系爭172、174地號土地合併分割，分割方法如原判決
    附圖乙案所示（下稱乙案）及系爭103、104地號土地合併分
    割，分割方法如丁案所示，暨兩造應分別按如原判決附表(二)
    (7)、附表三(7)所示應付補償金額及受領補償金額。上訴人不
    服提起上訴），並上訴聲明：(一)系爭172、174地號土地合併
    分割如甲案所示。(二)系爭103、104地號土地合併分割如丁案
    所示，但編號建103A部分應分配上訴人所有。
三、被上訴人則以：系爭土地之分割方法如採甲案及丁案由上訴
    人分配編號建103A部分，則祇有上訴人分得面臨街道之繁華
    店面土地，其餘共有人分配之土地均未面臨道路，無法與外
    界交通，將形成袋地，且不符合乙種工業區，於建築時應保
    留八米寬道路之規定，系爭土地之分割方法應採乙案及丁案
    始符合公平原則。另被上訴人並未將系爭103、104地號土地
    出租與他人使用，縱有出租，亦係上訴人是否另循不當得利
    、無因管理或侵權行為等法律關係請求返還利益問題，與本
    件分割共有物無涉，且系爭土地之地價稅及遺產稅係由各共
    有人按其應有部分比例繳納，並非僅上訴人繳納，上訴人以
    稅負均係伊繳納為由，認應按其主張之分割方法為分割，為
    無理由等語，資為抗辯，並答辯聲明：上訴駁回。
四、上訴人主張系爭172、174地號土地係伊與被上訴人己○○、
    癸○○、辛○○、庚○○、壬○○所共有，系爭103、104地
    號土地係兩造所共有，各共有人應有部分如原判決附表一所
    示（被上訴人丁○○、丑○○、子○○、寅○○於訴訟繫屬
    中，將其應有部分全部移轉予其訴訟代理人陳文旺及訴外人
    鍾肇堂，並辦妥所有權移轉登記，其應有部分之變動詳該附
    表一備註欄所示）；系爭土地並未定有不分割之特約，亦無
    因物之使用目的不能分割或依法律規定不得分割之情形，惟
    兩造迄無法協議分割之事實，業據其提出系爭土地登記謄本
    及桃園縣中壢市調解委員會通知為証（ 見原審卷(一)7至16頁
    ），且為被上訴人所不爭執，自堪信為真實。
五、上訴人另主張系爭土地之分割方法應採甲案及丁案由上訴人
    分配編號建103A部分，原判決未審酌系爭土地之稅負長年由
    伊支付，而被上訴人卻將系爭土地出租與他人，並拒絕伊分
    配租金收入，判決伊應補償被上訴人新台幣（下同）78萬餘
    元，顯不公平云云，則為被上訴人否認，並以前開情詞置辯
    ，經查：
  (一)按各共有人得隨時請求分割共有物，分割之方法，不能協議
    者，法院得因任何共有人之聲請，命為原物分配或變價之分
    配，民法第823條第1項前段及第824條第2項分別定有明文。
    查兩造就系爭共有土地既未定有不分割之特約，亦無因物之
    使用目的不能分割或依法律規定不得分割之情形，茲兩造就
    系爭土地之分割方法無法達成協議，則上訴人訴請裁判分割
    ，應予准許。
  (二)次按各共有人，按其應有部分，對於共有物之全部，有使用
    收益之權，民法第818條定有明文。 共有人對於共有物之用
    益權係對共有物之全部為之，然行使方法須按其應有部分為
    之。如共有人未按其應有部分使用收益，而損害他共有人之
    權益時，他共有人得主張所有物返還請求權、不當得利請求
    權或侵權行為損害賠償請求權。本件縱有上訴人所主張被上
    訴人將系爭103、104地號土地出租與他人使用，且逾其應有
    部分情形，依上開說明，亦係上訴人是否另循法律途徑請求
    返還不當得利或侵權行為之損害賠償問題，而非於本件分割
    共有物事件為爭執，是上訴人以被上訴人將系爭土地出租與
    他人為由，主張應採甲案及丁案由上訴人分配編號建103A部
    分之分割方法，為無理由。
  (三)又按裁判分割之方法有原物分配、變價分配及原物分配兼金
    錢補償三種，究採何種方法，應由法院斟酌當事人之聲明、
    共有物之使用現況、共有物之性質、經濟效用及全體共有人
    之利益等事項，依職權為適當之分配。經查：
  (1)系爭172、174地號土地部分：其分割方法經中壢地政事務所
    繪製複丈成果圖如甲案及乙案，因系爭172、174地號土地，
    地目雖為田，但其土地使用分區則為乙種工業區，有桃園縣
    都市計畫土地使用分區證明書可稽（ 見原審卷(一)169頁），
    相鄰之同段179地號土地為國有財產局之水利用地， 現雖可
    供人通行，有照片可參（見原審卷(一)252頁）， 然因範圍狹
    小，並不足作為系爭172、174地號土地共有人對外通行之道
    路，如採甲案分割方法，將造成僅上訴人分配之編號田172A
    土地面臨縱貫道路，其餘共有人分得之土地可能成為無法對
    外通行之袋地（見原審卷(一)348頁），且其中編號田174－Ａ
    、編號田172－Ｂ分配被上訴人己○○所有， 將造成編號田
    174－Ａ僅0.0004公頃，成為畸零地而無法利用。 採乙案分
    割方法，則編號田172、編號田174部分土地依照各共有人應
    有部分比例維持共有作為道路使用，則各共有人皆有對外通
    行之道路，較為公平，且其中編號田172－Ｆ、編號田174－
    Ａ二筆相鄰之土地分配上訴人所有，上訴人可一併利用、開
    發，俾發揮土地最大之經濟效用，亦較符合經濟利用價值，
    是系爭172、174地號土地應採乙案之分割方法，俾維持兩造
    利益及發揮土地最大之經濟效用。
  (2)系爭103、104地號土地部分：兩造均陳明分割方法願採中壢
    地政事務所繪製之丁案複丈成果圖，惟上訴人主張伊應分配
    編號建103A部分云云，然共有人無論獲分配之土地坐落何處
    ，若有價值顯失公平情形，仍應為金錢之補償，倘如上訴人
    主張由其分配編號建103A部分，則其應補償金額他共有人之
    金額高達104萬9,924元（即5,029,728＋1,144,407=6,174,1
    35，6,174,135－5,124,211= =1,049,924）  （見原審卷(二)
    237、247-249頁），較採由其分配編號田104E部分應付之補
    償金額534,948元高出近一倍，且因丁案將編號建103及編號
    田104部分分配由各共有人保持共有， 作為道路用地，經濟
    效用上各共有人分配之土地差距應不至太大，是上訴人以分
    配編號田104E部分地點不好為由，主張其應分配編號建103A
    部分，亦無理由。
  (3)末按以原物為分配時，如共有人中，有不能按其應有部分受
    分配者，得以金錢補償之；又各共有人對於他共有人因分割
    而得之物，按其應有部分，負與出賣人同一之擔保責任，民
    法第824條第3項及第825條亦分別定有明文 ；另關於共有物
    之分割，如依原物之數量，按其應有部分之比例分配，價值
    顯不相當者，依其價值按其應有部分比例分配，仍不失為以
    原物分配於各共有人，否則不顧慮經濟上之價值，一概按其
    應有部分核算之原物數量分配者，將顯失公平，惟依其價值
    按應有部分比例分配原物，如有害經濟上之利用價值者，應
    認有民法第824條第3項之適用，得以金錢補償之（最高法院
    63年度臺上字第2680號判例參照）。系爭土地應分別採乙案
    及丁案之分割方法，已如前述，而上開分割方法所示之各宗
    土地價值經鑑定結果，各共有人間就其實際受分配土地之價
    值，相較於共有人各依其應有部分比例計算價值，有顯然失
    衡之情形（詳如原判決附表二、附表三所示），有中華經建
    鑑定中心出具之不動產鑑價報告書可稽（見原審卷(二)232-25
    0頁 ），準此，就系爭172、174地號土地部分，獲分配土地
    價值較高之上訴人及被上訴人庚○○應各按如附表一所示應
    付金額補償被上訴人辛○○、己○○、癸○○、壬○○，由
    被上訴人辛○○、己○○、癸○○、壬○○各按附表一所示
    應受領金額受領。就系爭103、104地號土地部分，獲分配土
    地價值較高之上訴人及被上訴人己○○、辛○○、壬○○、
    丁○○、戊○○應各按如附表二所示應付金額補償被上訴人
    癸○○、庚○○、甲○○○、丙○○○、乙○○○、丑○○
    、子○○、寅○○，由被上訴人癸○○、庚○○、甲○○○
    、丙○○○、乙○○○、丑○○、子○○、寅○○各按如附
    表二所示應受領金額受領。
六、綜上所述，上訴人本於分割共有物之規定，請求法院裁判分
    割，經本院依職權認採乙案及丁案之分割方法為宜，上訴人
    及被上訴人庚○○並應各按如附表一所示應付金額補償被上
    訴人辛○○、己○○、癸○○、壬○○（受補償金額如該表
    應受領金額所示）；上訴人及被上訴人己○○、辛○○、壬
    ○○、丁○○、戊○○並應各按如附表二所示應付金額補償
    被上訴人癸○○、庚○○、甲○○○、丙○○○、乙○○○
    、丑○○、子○○、寅○○（受補償金額如該表應受領金額
    所示）。從而原審所為上開之分割判決（關於金錢補償部分
    更正如上述），核無違誤。上訴論旨指摘原判決不當，求予
    廢棄，為無理由，應予駁回。
七、兩造其餘攻擊或防禦方法及未經援用之證據，經本院斟酌後
    ，認為均不足以影響本判決之結果，自無逐一詳予論駁之必
    要，併此敘明。
八、據上論結，本件上訴為無理由，依民事訴訟法第449條第1項
    、第78條、第463條、第385條第1項前段，判決如主文。
中　　華　　民　　國　　94　　年　　2 　　月　　22　　日
                  民事第十四庭審判長法　官　陳昆煇
                                    法　官　李錦美
                                    法　官　陳駿璧
正本係照原本作成。
如不服本判決，應於收受送達後20日內向本院提出上訴書狀，其
未表明上訴理由者，應於提出上訴後20日內向本院補提理由書狀
（均須按他造當事人之人數附繕本）上訴時應提出委任律師或具
有律師資格之人之委任狀；委任有律師資格者，另應附具律師資
格證書及釋明委任人與受任人有 民事訴訟法第466條之1第1項但
書或第2項 （詳附註）所定關係之釋明文書影本。
中　　華　　民　　國　　94　　年　　2 　　月　　23　　日
　　　　　　　　　　　　　　　　　　書記官  黃　愛
附註：
民事訴訟法第466條之 1（第1項、第2項）：
對於第二審判決上訴，上訴人應委任律師為訴訟代理人。但上訴
人或其他法定代理人具有律師資格者，不在此限。
上訴人之配偶、三親等內之血親、二親等內之姻親，或上訴人為
法人、中央或地方機關時，其所屬專任人員具有律師資格並經法
院認為適當者，亦得為第三審訴訟代理人。
附表一：桃園縣中壢市○○段172、174地號土地相互補償表：
┌──────┬─────┬──────┬──────┐
│應付補償費人│  應付金額│應得補償費人│  應受領金額│
│            │（新台幣）│            │（新台幣）  │
├──────┼─────┼──────┼──────┤
│卯○○○    │252,133元 │辛○○      │252,133元   │
├──────┼─────┼──────┼──────┤
│庚○○      │210,380元 │辛○○      │ 83,557元   │
│            │          ├──────┼──────┤
│            │          │己○○      │ 25,799元   │
│            │          ├──────┼──────┤
│            │          │癸○○      │ 83,613元   │
│            │          ├──────┼──────┤
│            │          │壬○○      │ 17,411元   │
└──────┴─────┴──────┴──────┘
附表二：桃園縣中壢市○○段103、104地號土地相互補償表：
┌──────┬─────┬──────┬──────┐
│應付補償費人│  應付金額│應得補償費人│  應受領金額│
│            │（新台幣）│            │（新台幣）  │
├──────┼─────┼──────┼──────┤
│卯○○○    │534,948元 │乙○○○    │534,948元   │
├──────┼─────┼──────┼──────┤
│己○○      │253,963元 │乙○○○    │  7,662元   │
│            │          ├──────┼──────┤
│            │          │丙○○○    │152,932元   │
│            │          ├──────┼──────┤
│            │          │庚○○      │ 16,494元   │
│            │          ├──────┼──────┤
│            │          │甲○○○    │ 76,875元   │
├──────┼─────┼──────┼──────┤
│戊○○      │477,437元 │庚○○      │ 40,266元   │
│            │          ├──────┼──────┤
│            │          │癸○○      │102,764元   │
│            │          ├──────┼──────┤
│            │          │丑○○      │150,247元   │
│            │          ├──────┼──────┤
│            │          │子○○      │ 56,312元   │
│            │          ├──────┼──────┤
│            │          │寅○○      │127,848元   │
├──────┼─────┼──────┼──────┤
│辛○○      │100,167元 │甲○○○    │100,167元   │
├──────┼─────┼──────┼──────┤
│壬○○      │102,955元 │甲○○○    │102,955元   │
├──────┼─────┼──────┼──────┤
│丁○○      │148,123元 │甲○○○    │148,123元   │
└──────┴─────┴──────┴──────┘
